臺灣臺南地方法院臺南簡易庭民事判決
110年度南簡字第1123號
原      告  林碧琴  
訴訟代理人  何紫瀅律師
被      告  張泰祥  
訴訟代理人  張峻峯  
上列當事人間請求確認本票債權不存在事件，本院於民國110 年
12月23日言詞辯論終結，判決如下：
    主  文
確認被告持有如附表一所示本票之票據債權，於超過新臺幣肆佰
柒拾肆萬肆仟玖佰伍拾元，及自民國一一０年四月二十一日起至
清償日止，按週年利率百分之二十計算之利息部分不存在。
原告其餘之訴駁回。
訴訟費用由被告負擔百分之六，其餘由原告負擔。
    事實及理由
一、按確認法律關係之訴，非原告有即受確認判決之法律上利益
    者，不得提起，此為民事訴訟法第247條第1項定有明文。是
    確認之訴之提起，以法律關係基礎事實之存否不明確，致原
    告在私法上之地位有受侵害之危險，而此危險得以對於被告
    之確認判決除去之者，即得依民事訴訟法第247條第1項之規
    定提起確認之訴。查本件被告持原告所簽發，如附表一所示
    發票日為民國107年9月27日，票面金額為新臺幣（下同）50
    0萬元，並免除作成拒絕證書之本票1紙（下稱系爭本票）向
    本院聲請准予強制執行，並本院於110年6月30日以110年度
    司票字第1815號裁定准許強制執行在案，此有原告提出上開
    裁定在卷可稽，然原告否認系爭本票債權於超過75萬元部分
    存在，是兩造就系爭本票債權之存否乙節，已使原告在私法
    上之地位處於不安之狀態，且此種不安之狀態，能以確認判
    決除去之，原告提起本件確認之訴即具有確認利益，先予敘
    明。
二、原告主張：
  ㈠被告持系爭本票向本院聲請裁定准予強制執行，經本院以110
    年度司票字第1815號裁定准許在案。原告開立系爭本票向大
    通當舖借款，作為清償借款之擔保，大通當舖為獨資商號，
    負責人為王素娥，被告未自大通當舖取得對價，依票據法第
    13、14條規定，被告不得享有優於前手之權利，且原告對大
    通當舖之抗辯事由均可對抗被告。大通當舖預扣利息，原告
    實際上僅取得455萬元，且原告與大通當舖間之借款，依系
    爭本票記載是約定年息20%，之後才改為年息12%。原告已陸
    續清償425萬元，否認尚積欠高達500萬元，為此提起本件訴
    訟等語。
  ㈡並聲明：
　1.確認被告持有原告所簽發發票日期為107年9月27日、票據號
    碼為CH299293之本票，於超過75萬元，及自110年4月21日起
    至清償日止，按週年利率百分之6計算之利息部分，對於原
    告之票據債權不存在。
　2.訴訟費用由被告負擔。
三、被告抗辯：
  ㈠依非訟事件法第195條第1項規定，原告提起確認之訴顯不合
    法。本院以110年度司票字第1815號裁定理由四記載，「需
    為本票係偽造或變造者，得於裁定送達20日內……」，該裁定
    已於110年7月30日確定，原告提起本件訴訟不符合起訴之要
    件。原告未提出完整之商業簿記，違反民事訴訟法第277條
    規定。
  ㈡原告於起訴狀中，僅列出已給付425萬元，無任何抵充費用或
    利息之表示，與民法第323條規定及商業習慣不符。109年11
    月30日、109年12月31日之現金支出傳票上有利息記載，於
    理不合。
  ㈢原告曾為臺南市商業同業公會之理監事，經營KTV酒店、環保
    業及餐廳等，係有豐富商業經營經驗之人。原告於106年間
    不定期以支票借款，於107年9月5日改為押面額200萬元支票
    、本票之定期借款，107年12月24日再增加額度300萬元支票
    ，期間原告或親自前往或請會計於每月6日及23日至大通當
    舖繳息。原告於新冠肺炎疫情發生後，與大通當舖協議，暫
    以每月1分計息，但原告須於每月月底還款10萬元，否則利
    率回復原狀。
  ㈣原告借款金額為500萬元，雙方約定利息為月息3分即年息36%
    ，因法院不會准依該利率計息，為方便訴訟起見，才在系爭
    本票上記載「美萬元以年息20％計算」。被告與大通當舖負
    責人王素娥為母子關係，王素娥即大通當舖因生活費、工作
    獎金等原因，轉讓系爭本票予被告，性質上類似贈與。被告
    合法取得系爭本票，依票據法第13條規定，原告對前手之抗
    辯不能對抗持票人等語。
  ㈤並聲明：
　1.請求駁回原告之訴。
　2.訴訟費用由原告負擔。　
四、爭點整理
甲、不爭執事項　
  ㈠原告簽發發票日期為107 年9 月27日，票號ch299293號票面
    金額500 萬元本票1 紙交付大通當舖，作為借款之擔保，上
    開本票記載「每萬元以年息20％計算」。
  ㈡原告107 年9 月27日簽發系爭本票，分次向大通當舖借款，
    至少取得455萬元借款。
  ㈢原告與大通當舖就上開借款曾約定自109 年11月起利息改以
    一分（即年息百分之12) 計算。
  ㈣原告就上開借款，清償被告之款項如下列附表所示。
　1.107年12月6日起至109年10月6日止，合計3,360,000元部分
　　(被告係以月息3分利計算)：　
   ┌────┬─────┐
   │ 時間   │ 金額     │
   ├────┼─────┤
   │0000000 │ 60,000元 │
   ├────┼─────┤
   │0000000 │ 90,000元 │
   ├────┼─────┤ 
   │0000000 │ 60,000元 │
   ├────┼─────┤
   │0000000 │ 90,000元 │
   ├────┼─────┤
   │0000000 │ 60,000元 │
   ├────┼─────┤
   │0000000 │ 90,000元 │
   ├────┼─────┤
   │0000000 │ 60,000元 │
   ├────┼─────┤
   │0000000 │ 90,000元 │
   ├────┼─────┤
   │0000000 │ 60,000元 │
   ├────┼─────┤
   │0000000 │ 90,000元 │
   ├────┼─────┤
   │0000000 │ 60,000元 │
   ├────┼─────┤
   │0000000 │ 90,000元 │
   ├────┼─────┤
   │0000000 │ 60,000元 │
   ├────┼─────┤
   │0000000 │ 90,000元 │  
   ├────┼─────┤
   │0000000 │ 60,000元 │
   ├────┼─────┤
   │0000000 │ 90,000元 │
   ├────┼─────┤
   │0000000 │ 60,000元 │ 
   ├────┼─────┤
   │0000000 │ 90,000元 │
   ├────┼─────┤
   │0000000 │ 60,000元 │
   ├────┼─────┤
   │0000000 │ 90,000元 │
   ├────┼─────┤
   │0000000 │ 60,000元 │
   ├────┼─────┤
   │0000000 │ 90,000元 │
   ├────┼─────┤
   │0000000 │ 60,000元 │
   ├────┼─────┤
   │0000000 │ 90,000元 │ 
   ├────┼─────┤
   │0000000 │ 60,000元 │
   ├────┼─────┤
   │0000000 │ 90,000元 │
   ├────┼─────┤
   │0000000 │ 60,000元 │
   ├────┼─────┤
   │0000000 │ 90,000元 │
   ├────┼─────┤
   │0000000 │ 60,000元 │
   ├────┼─────┤
   │0000000 │ 90,000元 │
   ├────┼─────┤
   │0000000 │ 60,000元 │
   ├────┼─────┤
   │0000000 │ 90,000元 │
   ├────┼─────┤
   │0000000 │ 60,000元 │
   ├────┼─────┤
   │0000000 │ 90,000元 │
   ├────┼─────┤
   │0000000 │ 60,000元 │
   ├────┼─────┤
   │0000000 │ 90,000元 │
   ├────┼─────┤
   │0000000 │ 60,000元 │
   ├────┼─────┤
   │0000000 │ 90,000元 │
   ├────┼─────┤
   │0000000 │ 60,000元 │
   ├────┼─────┤
   │0000000 │ 90,000元 │
   ├────┼─────┤
   │0000000 │ 60,000元 │
   ├────┼─────┤
   │0000000 │ 90,000元 │
   ├────┼─────┤
   │0000000 │ 60,000元 │
   ├────┼─────┤
   │0000000 │ 90,000元 │
   ├────┼─────┤
   │0000000 │ 60,000元 │
   └────┴─────┘
  2.109年11月20日起至110年3月20日止，合計500,000元部分  
    (被告係以月息1分利計算)：
   ┌────┬─────────┐
   │ 日期   │ 金額             │
   ├────┼─────────┤
   │0000000 │50,000元、50,000元│
   ├────┼─────────┤
   │0000000 │49,500元、50,500元│
   ├────┼─────────┤
   │0000000 │49,000元、51,000元│
   ├────┼─────────┤
   │0000000 │48,500元、51,500元│
   ├────┼─────────┤
   │0000000 │48,000元、52,000元│
   └────┴─────────┘
 3.除上開日期、金額外，原告還有給付其他款項合計為425   
  萬。
乙、爭執之事項：
  ㈠原告與大通當舖間消費借貸金額及約定利率為何？
  ㈡原告已清償大通當舖之金額為何？
  ㈢原告得否以對抗大通當舖之事由對抗持票人即被告？ 
五、得心證之理由
  ㈠原告與大通當舖間消費借貸金額及約定利率為何？
　1.原告與大通當舖間消費借貸，大通當舖已交原告借款500萬
　　元。
　①按當事人主張之事實，經他造於準備書狀內或言詞辯論時或
    在受命法官、受託法官前自認者，無庸舉證，民事訴訟法第
    279條第1項定有明文。在未經自認人合法撤銷其自認前，法
    院不得為與自認事實相反之認定。而自認之撤銷，自認人除
    應向法院為撤銷其自認之表示外，尚須舉證證明其自認與事
    實不符，或經他造同意者，始得為之（最高法院107年台上
    字第1837號判決意旨參照）。
　②原告於本院110年9月29日言詞辯論期日，就收受500萬元借款
    之事實，當庭表示並不爭執(見本院卷第54頁)，應已發生自
    認之效力，揆諸上開說明，被告抗辯大通當舖合計已交付50
    0萬元借款予原告乙節，堪認屬實。原告雖於110年11月11日
    言詞辯論期日追復爭執，大通當舖預扣3個月合計45萬元之
    利息，實際僅給付455萬元借款云云，並以借款後3個月，始
    支付利息為證。然查，原告主張上開借款後3個月始支付利
    息乙事，僅得證明原告於借款時，已支付部分利息，並無從
    證明原告自認與事實有何不符。再者，依原告起訴聲明請求
    確認債權不存在之範圍，亦是依500萬元之借款本金扣減已
    清償款項之數額為計算基準，足見大通當舖確有交付原告50
    0萬元之借款。此外，原告既無法證明其收受500萬元借款之
    自認與事實並不相符，是依民事訴訟法第279條第3項規定，
    自不生撤銷自認之效力，故認原告確有收受500萬元借款之
    事實，堪以認定。
　2.原告另主張其與大通當舖間之借款，依系爭本票記載是約定
    年息20%，之後才改為年息12%云云。被告對系爭本票記載有
    「每萬元以年息20%計算」，及大通當舖與原告就系爭借款
    利率嗣後改約定為年息12%之事實，並不爭執，惟抗辯稱，
    系爭本票縱使記載超過法定最高利率，法院也不會核准，為
    便利聲請非訟事件裁定，因此系爭本票才記載為年息20%，
    實際大通當舖與原告就系爭本票借款利率約定為月息3分利
    即年息36%等語。
　①經查，原告於涉嫌重利罪嫌之刑事案件偵查中，於警詢時陳
    稱：「…因為我係幫忙吳秀金向大通當舖老闆借取300萬元，
    大通當舖表示月息3分，…」等語(見110年度偵字第10259號
    之警卷第5頁)。參酌兩造亦不爭執系爭500萬元借款，分成2
    00萬元、300萬元等2筆款項分別計息清償(見本院卷第57頁)
    ，復勾稽附表三原告自107年9月起至109年10月期間，每月6
    日、23日(或24日)分別給付6萬元、9萬元，係以200萬元、3
    00萬元之借款本金，依年息36%為計算(計算式:0000000×36%
    ÷12＝60000；0000000×36%÷12＝90000)，足證被告抗辯原告與
    大通當舖間系爭500萬元借款，於107年9月間約定利率為年
    息36%，核與原告給付附表三數額相符，堪信為真實。原告
    主張系爭借款約定利率為年息20%云云，洵屬無據，並無可
    採。
　②次查，系爭借款嗣於109年11月起利率改年息12%，而依原告
    提出之現金支出傳票及被告提出大通當舖帳冊記載所示，該
    月之借款本金、利息，係以本金500萬元，年息12%為基準，
    計算出原告該月還款10萬元，其中5萬元清償利息(計算式:0
    000000×12%÷12＝50000)，另5萬元清償本金(計算式:0000000
    00000＝50000)等情，此有現金支出傳票、帳冊資料在卷可稽
    (見110年度南簡補字第202號卷第21頁、本院卷第43、45、7
    3、75頁)；由此可知，原告給付附表三之款項，僅係清償利
    息，並未清償本金。再者，原告自109年11月至110年3月期
    間，每月清償10萬元，依上開期間現金支出傳票及帳冊資料
    記載數額，亦是依以年息12%之利息，計算已清償之本、息
    數額(詳見附表四備註欄之計算式)，益證被告抗辯大通當舖
    與原告間系爭500萬元借款，於107年9月間約定利率為年息3
    6%，嗣於109年11月起利率改以年息12%計息，堪以採信。
  ㈡原告已清償大通當舖之金額為何？　
　1.原告為清償系爭500萬元借款，先後合計交付大通當舖425萬
    元，為兩造所不爭執，原告除附表三、四所示時間，給付附
    表三、四所示之金額(合計3,860,000元)外，承前所述，原
    告於取得系爭借款時，業已當場交付大通當舖系爭借款之部
    分利息，而該部分利息，依原告附表二所示，係列入107年1
    1月以前清償範圍，並未列入附表三、四所示之清償範圍，
    足見其餘39萬元應為原告於取得系爭借款時，當場交付大通
    當舖之利息。
　2.次按債務人就利息超過週年利率20%部分已為任意給付者，
    不得請求返還（最高法院84年度台上字第452號判決參照）
    ；超過法定最高限額利率之利息，僅債權人對之無請求權，
    並非約定無效而謂其債權不存在，債務人於利息到期後同意
    滾入原本約定期限清償，就超過限額部分利息言，不啻已為
    任意給付，難謂債權人對此原屬超過限額部分之利息，不能
    為請求（最高法院84年度台上字第356號民事判決、85年度
    台上字第2572判決參照）。查，原告與大通當舖就系爭500
    萬元借款，於107年9月間約定利率為年息36%，嗣於109年11
    月起利率改以年息12%計算。又於107年9月至109年10月期間
    ，將系爭500萬元借款分成300萬元、200萬元計息，其中每
    月6日清償200萬元借款之款項、每月23日清償300萬元借款
    之款項，其後於109年11月起又合併為500萬元借款計算還款
    本息，業經認定如上。是以，原告於附表三所示107年12月6
    日起至109年10月6日止，每月6日所給付大通當舖之6萬元、
    每月23(或24日)所給付大通當舖之9萬元，及於取得系爭借
    款時，當場交付大通當舖之39萬元，均係依原告與大通當舖
    約定年息36%計算所為利息給付，揆諸上開說明，原告與大
    通當舖約定利率超過年息20%部分，僅就超過部分之約定無
    請求權，並非該利息債權不存在，必須債務人即原告就約定
    利率超過年息20%部分為無請求權之抗辯後，原告始得拒絕
    給付。惟查，原告就其為39萬元及附表三所示利息給付時，
    有依民法第205條規定就約定利息逾年息20%部分已對大通當
    舖行使拒絕給付抗辯之意思，並未舉證以實其說，是以就此
    部分既經原告任意清償，則原告請求另為抵充系爭500萬元
    借款之本金，洵屬無據，並無可採。
　3.再按清償人所提出之給付，應先抵充費用，次充利息，次充
    原本；其依前二條之規定抵充債務者亦同，民法第322條及
    第323條分別定有明文。經查，原告與大通當舖於109年11月
    間就系爭500萬元借款利率合意改以年息12%計算，則原告自
    109年11月至110年3月期間，每月清償附表四所示10萬元，
    各期先抵充利息後，再抵本金，依附表四備註欄所示利息、
    本金抵充數額之計算方式，就系爭500萬元借款本息，原告
    尚積欠大通當舖4,744,950元之本金(計算式:0000000000000
    000000000000000000000000＝0000000)，及自110年4月21日
    起算之利息未清償，堪以認定。次查，大通當舖於109年11
    月間係以原告每月至少清償10萬元(含本金及利息)之條件，
    同意減縮利率為年息12%計算，然原告自110年4月起即未依
    上開約定清償，則大通當舖依原約定利率(即年息36%
　　)為範圍，在未超過週年利率20%，計算原告就系爭借款應清
    償之利息，亦屬有據。
　㈢原告得否以對抗大通當舖之事由對抗持票人即被告？ 
　1.按無對價或以不相當之對價取得票據者，不得享有優於其前
    手之權利，票據法第14條第2項定有明文。而此所謂無對價
    取得票據，僅生不得享有優於前手之權利之效果，即票據債
    務人祇得以其與執票人之前手間所存抗辯之事由對抗執票人
    ，並未使執票人喪失票據上之權利（最高法院75年度台上字
    第34號判決要旨參照），且執票人取得本票，縱無對價，惟
    其前手就該本票既非不得行使追索權，則執票人自亦非不得
    行使追索權（最高法院72年度台上字第1061號判決要旨參照
    ）。
　2.經查，被告固不爭執係因類似贈與關係，而取得系爭本票等
    語(見本院卷第108頁)，然原告對被告之前手即大通當舖間
    ，因借貸關係所生債務4,744,950元本金及利息，尚未清償
    ，業經認定如上，則大通當舖將系爭本票交付被告，縱認被
    告與大通當舖間無對價關係，揆諸前開說明，被告仍取得與
    大通當舖相同之票據權利，在原告未舉證證明與被告間另存
    有其他抗辯事由之情況下，則原告主張被告持有之系爭本票
    於超過75萬元及利息，對原告已不存在云云，自屬無據，並
    無可信。
六、綜上所述，原告請求確認被告持有系爭本票之票據債權，於
    超過4,744,950元，及自110年4月21日起至清償日止，按週
    年利率百分之20計算之利息部分不存在，為有理由，應予准
    許。逾此部分之請求，則屬無據，應予駁回。
七、本件事證已明確，兩造其餘攻擊防禦方法及所提出之證據資
    料，經本院斟酌後認不足以影響本判決之結果，無庸再逐一
    予論列，併此敘明。
八、訴訟費用負擔之依據：民事訴訟法第79條。 
中　　華　　民　　國　　111 　年　　1 　　月　　20　　日
                        臺灣臺南地方法院臺南簡易庭
                            法  官  田幸艷
以上正本係照原本作成。 
如不服本判決，應於送達後20日內，向本院提出上訴狀並表明上
訴理由（須附繕本）。如委任律師提起上訴者，應一併繳納上訴
審裁判費。
中　　華　　民　　國　　111 　年　　1 　　月　　21　　日
                            書記官  駱映庭
　　　　　　
附表一：                                     編號 發票日 票面金額 （新臺幣） 到期日 利息起算日 （即提示日） 票據號碼       001 107年9月27日 5,000,000元 未  載 110年4月21日 CH299293 
附表二：
 時間 月數 清償金額 1 107年10-12月 3 15*3＝45 2 108年1-12月 12 15*12＝180 3 109年1-10月      11-12月 10 2 15*10＝150 10*2＝20 4 110年1-3月 3 10*3＝30 
附表三：
時間 金額 時間 金額 0000000 60,000元 0000000 90,000元 0000000 60,000元 0000000 90,000元 0000000 60,000元 0000000 90,000元 0000000 60,000元 0000000 90,000元 0000000 60,000元 0000000 90,000元 0000000 60,000元 0000000 90,000元 0000000 60,000元 0000000 90,000元 0000000 60,000元 0000000 90,000元 0000000 60,000元 0000000 90,000元 0000000 60,000元 0000000 90,000元 0000000 60,000元 0000000 90,000元 0000000 60,000元 0000000 90,000元 0000000 60,000元 0000000 90,000元 0000000 60,000元 0000000 90,000元 0000000 60,000元 0000000 90,000元 0000000 60,000元 0000000 90,000元 0000000 60,000元 0000000 90,000元 0000000 60,000元 0000000 90,000元 0000000 60,000元 0000000 90,000元 0000000 60,000元 0000000 90,000元 0000000 60,000元 0000000 90,000元 0000000 60,000元 0000000 90,000元 0000000 60,000元 無 無 
附表四：
日期 金額 (本金) 金額 (利息) 備註(元以下四捨五入) 0000000 50,000元 50,000元 500萬元×12％/12＝5萬元(利息) 500萬元－5萬元＝495萬元(本金) 0000000 50,500元 49,500元 495萬元×12％/12＝49,500元(利息) 495萬元－50,500元＝4,899,500元(本金) 0000000 51,005元 48,995元 4,899,500元×12％/12＝48,995元(利息) 4,899,500元－51,005元＝4,848,495元(本金) 0000000 51,515元 48,485元 4,848,495元×12％/12＝48,485元(利息；元以下四捨五入) 4,848,495元－51,515元＝4,796,980元(本金) 0000000 52,030元 47,970元 4,796,980元×12％/12＝47,970元(利息；元以下四捨五入) 4,796,980元－52,030元＝4,744,950元(本金)